臺灣嘉義地方法院民事判決　　　　　　100 年度訴字第5 號
原　　　告　顏菁萍
訴訟代理人　林芳榮律師
被告蘇登煌之
承當訴訟人　翁李秀鳳
　　　　　　黃玉雪
被　　　告　翁瑞祥
兼前列三人共同
訴訟代理人　翁瑞明
被　　　告　黃李素蓮
訴訟代理人　黃添祐
被　　　告　翁宏謨
　　　　　　翁上益
　　　　　　蔡慶榮
　　　　　　顏勝美
前列一人之
訴訟代理人　蔡保宗
被　　　告　李郭春英
訴訟代理人　翁秉豪
受告知人　　嘉義縣義竹鄉農會
上列當事人間分割共有物事件，本院於民國100 年7 月19日言詞
辯論終結，判決如下：
    主  文
兩造共有坐落嘉義縣義竹鄉○○段一四九地號土地，准予分割，
其分割方法為如附件二A 、A1、B 、C 、D 、E 、F 、G 、H 、
K 、J 部分所示位置、面積之土地，各分配為附件二各該部分所
示之人單獨所有；如附件二L 、I 部分所示位置、面積之土地由
附件二各該部分所示之人各依所示持分比例保持共有。
受告知人嘉義縣義竹鄉農會就被告李郭春英所有嘉義縣義竹鄉○
○段一四九地號土地所有權應有部分四九三六分之六九，嘉義縣
朴子地政事務所以九十八年朴登普字第０三二四００號收件，於
民國九十八年四月三十日登記，本金最高限額新臺幣壹佰拾陸
萬元，擔保債權確定期日民國一百二十八年四月二十八日之抵押
權登記，於本件分割後移存於主文第一項所示被告李郭春英受分
配之土地。
訴訟費用由兩造依原持分比例負擔。
    事實及理由
壹、程序事項
  一、本件被告翁宏謨、翁上益、李郭春英經合法通知，未於最
      後言詞辯論期日到場，核無民事訴訟法第386 條所列各款
      情形，爰依原告之聲請，由其一造辯論而為判決。
  二、被告蘇登煌於本件訴訟繫屬中，將其就坐落嘉義縣義竹鄉
      ○○段149 地號土地面積97平方公尺應有部分，各以買賣
      為由移轉權利範圍各000000000 分之00000000登記予翁李
      秀鳳及黃玉雪（見本院卷第91頁至第94頁），經原告及被
      告同意後，由翁李秀鳳及黃玉雪承當蘇登煌之訴訟。
  三、按訴狀送達後，原告不得將原訴變更或追加他訴。但請求
      之基礎事實同一者，不在此限。原告於判決確定前，得撤
      回訴之全部或一部。但被告已為本案之言詞辯論者，應得
      其同意。訴之撤回，被告於期日到場，未為同意與否之表
      示者，自該期日起；其未於期日到場或係以書狀撤回者，
      自前項筆錄或撤回書狀送達之日起，10日內未提出異議者
      ，視為同意撤回。民事訴訟法第255 條第1 項第2 款、第
      262 條第1 、4 項分別定有明文。所謂請求之基礎事實同
      一，係指變更或追加之訴與原訴之主要爭點有共同性，各
      請求利益之主張在社會上可認為同一或關聯，而就原請求
      之訴訟及證據資料，於審理繼續進行在相當程度範圍內具
      有同一性或一體性，得期待於後請求之審理予以利用，俾
      先後兩請求在同一程序得加以解決，避免重複審理，進而
      統一解決紛爭。查本件原告於99年9 月24日起訴時聲明：
      1.被告翁陳素、翁瑞祥、翁瑞明、翁瑞彰、翁瑞典、翁瑞
      崇、翁麗照、陳翁麗花、翁麗瑞，應就被繼承人翁添田所
      遺坐落嘉義縣義竹鄉○○段149 地號，道，面積97平方公
      尺，權利範圍9872分之527 ，辦理繼承登記。2.兩造共有
      坐落嘉義縣義竹鄉○○段149 地號，道（使用分區為商業
      區），面積97平方公尺，准予分割，其分割方法，如附件
      一所示：代號A 歸原告取得，代號B、C歸被告共同取得。
      3.訴訟費用按兩造持分比例負擔。嗣因被繼承人翁添田應
      有部分，業經繼承分割登記於被告翁瑞祥及翁瑞明名下（
      見本院卷第283 頁至第286 頁），原告遂於100 年4 月28
      日具狀撤回被告翁陳素、翁瑞彰、翁瑞典、翁瑞崇、翁麗
      照、陳翁麗花、翁麗端部分之起訴，並經本院以100 年5
      月3 日嘉院貴民明100 訴5 字第1000008178號函通知前開
      被告可於文到10日內表示異議，惟其等均未於期限內表示
      異議，依前揭意旨，視為同意撤回。又原告分割方案歷經
      數度變更，最末以100 年6 月27日具狀變更分割方案為系
      爭土地各共有人取得之面積、位置如附件二所示、訴訟費
      用按兩造持分比例負擔。上開變更與原訴之請求間具有共
      同性，且在社會生活上可認為關連，而就原請求之訴訟及
      證據資料，於審理繼續進行在相當程度範圍內具有一體性
      ，得期待於後請求之審理予以利用，故其變更後之聲明與
      原訴之基礎事實顯屬同一，故原告所為訴之變更即符合民
      事訴訟法第255 條第1 項第2 款規定，依前說明，應予准
      許，均合先敘明。
貳、實體事項
  一、原告方面
    (一)聲明：如主文第一項所示。
    (二)陳述
      1.坐落嘉義縣義竹鄉○○段149 地號，地目：道，面積97
        平方公尺，為兩造所共有，系爭土地並無法令規定或契
        約約定不得分割之情形，基於土地經濟有效利用，實有
        分割之必要，因無法協議分割，爰請求依裁判為分割。
      2.因同段148 、148 之1 地號土地，為原告所有，故原告
        請求將代號Ｃ分給原告顏菁萍，方便合併使用。多出代
        號Ｄ分在同段165 地號土地上方，供被告李郭春英購買
        ，多出代號Ｂ分在同段165 、166 地號土地上方，供被
        告李郭春英、黃李素蓮購買。
      3.因同段168 地號土地，為被告翁瑞祥、翁瑞明所有，故
        將代號Ｌ分給被告翁李秀鳳、黃玉雪、翁瑞祥、翁瑞明
        ，方便合併使用，多出代號Ｉ部分，分在同段166 地號
        土地（黃李素蓮所有）上方，供被告黃李素蓮購買。
      4.因同段167 地號土地，為被告顏勝美所有，故將代號Ｋ
        分給被告顏勝美，方便合併使用，多出代號Ｊ部分，分
        在同段166 地號土地（黃李素蓮所有）上方，供被告黃
        李素蓮購買。
      5.因同段146 地號土地，為被告蔡慶榮所有，故將代號Ｇ
        分給被告蔡慶榮，方便合併使用。
      6.因被告翁宏謨，除依系爭土地持分應獲分配面積0.94平
        方公尺之土地外，別無土地，將其分在同段165 地號土
        地上方代號Ｆ，供被告李郭春英購買。
      7.因同段166 地號土地，為被告黃李素蓮所有，故將代號
        Ｈ分給被告黃李素蓮，方便合併使用。
      8.因同段165 地號土地，為被告李郭春英所有，故將代號
        Ｅ分給被告李郭春英，方便合併使用。
      9.系爭土地有債務人及義務人李郭春英，權利人嘉義縣義
        竹鄉農會之抵押權存在，擬於分割後，僅登記在被告李
        郭春英所分配之土地上，爰依法告知訴訟。
  二、被告方面
    (一)被告黃李素蓮、蔡慶榮、翁瑞明、翁瑞祥、翁李秀鳳、黃
      玉雪、顏勝美均同意原告所提如附件二所示分割方案（見
      100 年7 月19日言詞辯論筆錄，本院卷第331 頁至第335
      頁）。
    (二)其餘被告經本院送達原告所提前揭附件二所示分割方案，
      定期命其表示意見，惟迄至言詞辯論終結均未具狀或到場
      陳述意見。
  三、受告知人嘉義縣義竹鄉農會經告知訴訟，並經合法通知，
      未於言詞辯論期日到場，亦未提出書面表示意見或參加訴
      訟。
  四、本院判斷如下：
      查，原告主張兩造共有系爭土地，並無依法令規定或契約
      約定不得分割之情形，並協議不成等情，已為被告等所均
      不爭執，並據原告提出系爭土地登記謄本為證。原告此部
      分主張，自為真實可採。
  五、按共有物依其使用目的並非不能分割，而又未有不分割之
      期約者，各共有人自得隨時請求分割。查，系爭土地並無
      依使用目的不能分割之情形，共有人間亦無不分割之約定
      ，兩造復協議不成，原告訴請分割共有物，應予准許。又
      ，系爭土地所在現場為雙向四線道道路，由西至東有地上
      物狀況為輝龍機車行、門牌號碼義竹171 之8 建物、門牌
      號碼義竹171 之7 建物、門牌號碼不詳之2 樓半建物、空
      地、門牌號碼義竹171 附1 之義竹發喜餅蛋糕店、門牌號
      碼不詳之兩層磚造屋、1 樓半磚造鐵皮頂屋、1 樓半磚造
      鐵皮頂屋（巧奇髮廊）、空地。前開建物依到場地政人員
      目測，似有部分房屋座落於其上；經地政人員實地丈量結
      果，由東至西，為被告翁瑞祥、翁瑞明、顏勝美、黃李素
      連、李郭春英、翁上益等人使用之建物確有部分座落在系
      爭土地之上等情，亦經本院勘驗屬實，有本院99年12月20
      日勘驗筆錄、嘉義縣朴子地政事務所99年12月29日朴地測
      字第0990009725號函文檢送之土地複丈成果圖1 份在卷為
      憑（見本院卷第120 至124 頁、第142 至143 頁）。原告
      所提如主文第1 項所示分割方案，合於兩造所有權應有部
      分之比例及系爭使用之現狀，兼顧系爭土地分割後之完整
      性及土地之利用，並為被告翁瑞明等人所均不爭執。則原
      告所提分割方案應已兼顧兩造意願、權利比例、分割後土
      地之經濟效益，而屬妥適。從而，原告請求將系爭土地予
      以分割如主文第1 項所示，為有理由，應予准許。
  六、又按，共有人自共有物分割之效力發生時起，取得分得部
      分之所有權。應有部分有抵押權或質權者，其權利不因共
      有物之分割而受影響。但下列情形之一者，其權利移存於
      抵押人或出質人所分得之部分：一、權利人同意分割。二
      、權利人已參加共有物分割訴訟。三、權利人經共有人告
      知訴訟而未參加。民法第824 條之1 第1 、2 項定有明文
      。查，被告李郭春英曾將其於系爭土土地之所有權應有部
      分4936分之69設定如主文第2 項所示抵押權予受告知人嘉
      義縣義竹鄉農會，受告知人經告知訴訟均未參加等情，已
      如前述，受告知人如主文第二項所示抵押權，依前開規定
      即應移存於被告李郭春英裁判分割後所取得之土地。爰諭
      知如主文第2 項所示。
  七、末按，因共有物分割、經界或其他性質上類似之事件涉訟
      ，由敗訴當事人負擔訴訟費用顯失公平者，法院得酌量情
      形，命勝訴之當事人負擔其一部。民事訴訟法第80條之1
      亦有明文。而因分割共有物之分割方案，係屬法院依職權
      所定，兩造所提出之分割分案，係供法院於決定分割方案
      之參考，是本件原告之請求雖有理由，然被告就本件分割
      方案所提出之防禦方法，亦屬防禦其權利所必要，若由被
      告翁瑞明等人負擔全部訴訟費用顯有失公平，爰就本件訴
      訟費用之分擔，酌定由兩造如主文第3 項所示比例分擔。
  八、據上論結，本件原告之訴為有理由，依民事訴訟法第385
      條第1 項第1 項前段、第80條之1 、第85條第1 項後段，
      判決如主文。
中    華    民    國   100    年    7     月    29    日
                  民事第二庭法  官  陳思睿
以上正本係照原本作成。
如對本判決上訴須於判決送達後20日內向本院提出上訴狀。
如委任律師提起上訴者，應一併繳納上訴審裁判費。
中    華    民    國    100    年    7    月    29    日
                            書記官  張富